【裁判字號】    97,易,4759
【裁判日期】    980123
【裁判案由】    詐欺
【裁判全文】
臺灣臺中地方法院刑事判決              97年度易字第4759號
公  訴  人  臺灣臺中地方法院檢察署檢察官
被      告  丁○○
上列被告因詐欺案件，經檢察官提起公訴（九十七年度偵字第一
九０八０號、第一九六四四號），本院判決如下：
    主    文
丁○○幫助意圖為自己不法之所有，以恐嚇使人將本人之物交付
，累犯，處有期徒刑陸月，如易科罰金，以新臺幣壹仟元折算壹
日。
    犯罪事實
一、丁○○前於民國九十六年間，曾因幫助詐欺案件，經臺灣高
    等法院臺中分院以九十六年度上易字第五三七號判處有期徒
    刑四月、三月，並定應執行刑為有期徒刑六月確定，甫於九
    十六年五月七日易科罰金執行完畢；詎仍不知悔改，其明知
    個人在金融機構帳戶之提款卡係供自己使用之重要理財工具
    ，關係個人財產、信用之表徵，且可預見提款卡及其密碼資
    料如交予他人使用，而未加以闡明正常用途，極易被利用為
    與財產有關之犯罪工具，竟仍不顧他人可能遭受財產上損害
    之危險，而基於縱若其金融機構之帳戶資料被利用作為恐嚇
    取財之用，亦不違背其本意之幫助犯意，於九十七年五月五
    日前之某日，於不詳地點，將其於九十三年四月二十日在兆
    豐國際商業銀行沙鹿分行（下稱兆豐商銀）所開立，帳號為
    00000000000號帳戶之金融卡及密碼資料，交付
    予真實姓名、年籍均不詳之成年男子使用，而容許該人所屬
    不法犯罪集團成員藉該等帳戶資料以遂行恐嚇取財犯罪。該
    成年男子於取得此等由丁○○所提供之帳戶資料後，即與共
    組不法犯罪集團之其他成員，先後均共同基於意圖為自己不
    法所有之犯意聯絡，分別皆以電話聯繫居於臺北市大安區之
    甲○○及臺北市信義區之丙○○，以如附表所示之恫嚇手法
    ，要求甲○○、丙○○需匯款至丁○○所開設之前揭兆豐商
    銀帳戶內，致使丙○○、甲○○均因而心生恐懼，各匯款新
    臺幣（下同）一萬五千元及二萬元至丁○○所開設之前揭兆
    豐商銀帳戶內，未幾，即由前述不法犯罪集團成員持丁○○
    所提供之金融卡與密碼資料，將甲○○等人遭恐嚇所匯入之
    款項均提領一空。嗣經丙○○、甲○○皆察覺情況有異，經
    報警處理，而循線查知上情。
二、案經臺北市政府警察局內湖分局報告臺灣士林地方法院檢察
    署檢察官呈請臺灣高等法院檢察署檢察長令轉臺灣臺中地方
    法院檢察署檢察官偵查，暨甲○○訴由臺北市政府警察局大
    安分局報請臺灣臺中地方法院檢察署檢察官偵查後，均提起
    公訴。
    理    由
一、按被告以外之人（包括證人、鑑定人、告訴人、被害人及共
    同被告等）於審判外之陳述雖不符刑事訴訟法第一百五十九
    條之一至之四等四條之規定，而經當事人於審判程序同意作
    為證據，法院審酌該言詞陳述或書面陳述作成時之情況，認
    為適當者，亦得為證據；當事人、代理人或辯護人於法院調
    查證據時，知有刑事訴訟法第一百五十九條第一項不得為證
    據之情形，而未於言詞辯論終結前聲明異議者，視為有前項
    之同意，同法第一百五十九條之五定有明文。立法意旨在於
    傳聞證據未經當事人之反對詰問予以核實，原則上先予排除
    ；惟若當事人已放棄反對詰問權，於審判程序中表明同意該
    等傳聞證據可作為證據；或於言詞辯論終結前未聲明異議，
    基於尊重當事人對傳聞證據之處分權及證據資料愈豐富，愈
    有助於真實發見之理念，且強化言詞辯論主義，使訴訟程序
    得以順暢進行，上開傳聞證據亦均具有證據能力。本件被告
    已於本院表示就被害人丙○○、甲○○於警詢中與證人即被
    告之胞姐楊怡婷、被告之母盧美月於偵查中之言詞陳述內容
    並無異見，且同意作為證據（見本院卷第一九頁反面），經
    本院審酌此等陳述作成時之客觀狀況，並無任何遭不當施壓
    或干擾，亦未有事證顯示其有遭受不當取供之情形，因認以
    之作為本件之證據亦屬適當，依上開刑事訴訟法第一百五十
    九條之五第一項之規定，自得作為證據使用，合先敘明。
二、訊據被告丁○○固對上開兆豐商銀帳戶為其以本人名義所開
    立使用之情坦白承認，惟矢口否認有何幫助恐嚇取財之犯行
    ，辯稱：伊先前曾向地下錢莊借款，五月八日晚間，地下錢
    莊之人稱伊積欠一萬元之款項尚未清償，便將伊持有之上開
    兆豐商銀帳戶之提款卡強行取走，並要伊告知密碼資料。伊
    當時有服用藥物，且因害怕，故未報案，且遲至五月十日凌
    晨一時二十四分許始向銀行辦理掛失云云；經查：
  (一)被害人丙○○、甲○○前揭如何因受恫嚇而將渠等所有之二
    萬元、一萬五千元款項匯入被告丁○○所申設之上開兆豐商
    銀帳戶等情，已據被害人丙○○、甲○○於警詢時指述綦詳
    （見大安分局警卷第六頁至第七頁，偵字第一０一一九號卷
    第四頁至第五頁），並有被害人甲○○所提出兆豐商銀新台
    幣存摺類存款存款憑條副本聯一紙、兆豐商銀九十七年九月
    十七日（九七）兆銀沙業字第六十二號函附之開戶基本資料
    及九十七年五月九日交易明細表、兆豐商銀九十七年六月十
    九日（九七）兆銀沙業字第六十三號函附之開戶基本資料及
    九十七年五月交易明細表、兆豐商銀九十七年九月五日（九
    七）兆銀沙業字第一００號函附之交易明細表、兆豐商銀九
    十八年一月七日（九八）兆銀沙業字第二號函併檢送之客戶
    存款資料明細表等件在卷可稽（見大安分局警卷第一四頁至
    第一七頁，偵字第一０一一九號卷第一七頁至第二０頁，偵
    字第一九０八０號卷第九頁至第一一頁，本院卷第三二頁至
    第三三頁），足認被告所提供上開兆豐商銀金融卡與密碼資
    料確實已供作不法犯罪集團向被害人丙○○、甲○○恫嚇而
    取得財物所用甚明。
  (二)被告丁○○雖以前揭情詞置辯，聲稱兆豐商銀之金融卡係遭
    不詳地下錢莊之人強行取走云云；惟查，被告前於警詢中係
    先辯稱：九十七年五月八日，伊在住家後方遇到地下錢莊的
    人，把伊押上車，強行取走伊皮包內兆豐商銀帳戶提款卡，
    叫伊匯款一萬元至帳戶內讓錢莊的人領錢，之後由一名錢莊
    的人跟著伊回家，取走伊上開帳戶之存摺云云（見偵字第一
    ０一一九號卷第一０頁）；其後卻又改稱：九十七年五月八
    日十八時許，伊在住家附近遇到地下錢莊的人，對方說之前
    收款的人向伊收款，少交一萬元回去，要求伊補齊，伊不願
    意還，之後便強將伊帶到提款機前，要伊把金融卡拿出來，
    試試密碼能不能用，後來便強行取走云云（見大安分局警卷
    第二頁），其就提款卡與密碼資料逸失之過程，供詞前後反
    覆，莫衷一是，已難盡信其所辯陳為真。另被告陳稱其係在
    九十六年初向地下錢莊之人借款三萬元，並已於該年之三月
    份還清云云（見大安分局警卷第二頁），該真實姓名、年籍
    均不詳之地下錢莊成年男子竟於歷時一年有餘後，再於九十
    七年五月初某日出面向被告表示先前收款之人短收一萬元現
    款，要求被告補足，並強取顯無相當對價關係，亦無相當交
    易價值與質押利益之被告上開帳戶資料，其辯詞之真實性如
    何，亦有多端疑竇足資質疑。再依社會常情，一般人如遭他
    人強行索取金融帳戶提款卡與密碼資料時，均會立即向原帳
    戶之金融機構及警察機關申報，避免遭人利用帳戶，被告既
    辯稱上開帳戶資料遭他人強行取走，何以未立即報警或要求
    索回，已與常情有所違背。徵諸常人對自己之金融帳戶資料
    ，如存摺、印章、提款卡，均無不妥善保管，以免被冒領或
    不當使用而無端殃及自身，更何況被告甫於九十六年間，因
    類同本案犯罪型態之提供帳戶資料以幫助詐欺案件，經臺灣
    高等法院臺中分院以九十六年度上易字第五三七號判處有期
    徒刑四月、三月，並定應執行刑為有期徒刑六月確定，有此
    案之判決（見偵字第一０一一九號卷第二四頁至第二八頁）
    及臺灣高等法院被告前案紀錄表各一份附卷足憑，被告對金
    融卡遭不詳之人取走後，可能被用於不法用途，依其前案偵
    審教訓，當可預見，竟未立即前往銀行辦理掛失或報警處理
    ，衡之亦與一般社會經驗法則不符。另證人盧美月已於偵查
    時證稱：被告稱那天存簿遭搶，‧‧‧伊有罵被告為何不報
    警，‧‧‧，但沒有人押被告回家拿東西‧‧‧等語（見偵
    字第一九０八０號卷第一五頁）；暨證人楊怡婷亦於檢察官
    訊問時證述：被告曾向伊表示渠遭錢莊的人搶走提款卡，時
    間伊已不記得，伊並未看見錢莊的人押被告回家等語（見偵
    字第一九０八０號卷第一四頁至第一五頁）；顯見證人盧美
    月、楊怡婷均未親眼見聞被告確有遭地下錢莊強押並取走上
    開金融卡與密碼資料等物，其等上開證詞自難證明被告之辯
    詞為可採，而得作為被告有利認定之依據。準此，已足堪認
    定被告係同意交付上開帳戶資料予真實姓名、年籍均不詳之
    地下錢莊成年男子使用，其辯稱遭人強行取走云云，已不足
    信實。
  (三)被告丁○○固於本院審理時，復提出境外匯款收據一紙（見
    本院卷第二六頁），以資證明其有固定收入，然該匯款收據
    所載被告匯款之日期係為九十七年二月四日，金額為三萬零
    四百元，其匯款時間與本件案發時間已相距有三個月之久。
    再依證人楊怡婷於偵查中證稱：地下錢莊之人曾前來向被告
    索討三萬元，遭伊拒絕，錢莊的人稱如不償還欠款，將對被
    告不利云云（見偵字第一九０八０號卷第一五頁），是依證
    人楊怡婷所言，被告先前曾向地下錢莊借款，故上開匯款款
    項之實際用途，是否實為被告委請其胞姐楊怡婷代其清償積
    欠地下錢莊債務之用，亦值懷疑。又縱該筆款項並非供上開
    清償欠款目的之用，該紙收據與本件被告是否確因遭地下錢
    莊強行取走存摺等物亦屬無涉，尚無得逕予證明被告於交付
    系爭帳戶資料時並非出於自由意志所為。至被告雖於偵查程
    序中提出童綜合醫院一般診斷證明書一紙（見偵字第一九０
    八０號第一七頁），以證明其因患有憂鬱症，而服藥治療中
    ，並在本院審理時辯稱其當時未立即向銀行辦理掛失止付手
    續，係因害怕，且伊有服用抗憂鬱藥物，故遲至五月十日凌
    晨一時二十四分許，始向兆豐商銀辦理掛失止付手續等語；
    然該紙診斷證明書固顯示被告患有重鬱症，惟以該等記載，
    被告僅是在九十二年、九十三年間曾因重鬱症住院診療，並
    於九十五年間接受門診治療，是該診斷證明書尚難證明被告
    確有於九十七年五月八日至十日間，因服用藥物，致遲誤辦
    理掛失止付手續。況徵諸被告於警詢及偵查中，對於其所有
    之上開存摺、提款卡、密碼等物遭地下錢莊之人強行取走之
    過程，其枝微末節描述甚為詳盡，顯見其當時精神狀態良好
    ，自得於事發後，立即向銀行辦理掛失止付手續，殊無待服
    用藥物後，始在五月十日凌晨一時二十四分再向銀行辦理掛
    失止付之理。又被告是否有憂鬱症，與其上開存摺等物遭人
    強行取走之說詞是否真實，實乃二事，亦非必然有直接關聯
    ，且倘其果係因恐懼，致不敢立即向銀行辦理掛失止付手續
    ，何以在二日後又向銀行辦理掛失止付手續。凡此種種，均
    足徵被告所辯係屬事後避就之語，不足採信。
  (四)按刑法上之故意，分直接故意（確定故意）與間接故意（不
    確定故意），「行為人對於構成犯罪之事實，明知並有意使
    其發生者」為直接故意，「行為人對於構成犯罪之事實，預
    見其發生而其發生並不違背其本意者」為間接故意；一般人
    至銀行開設帳戶並非難事，如非因財產犯罪等不法目的，依
    常情並無捨棄自己帳戶而迂迴收受他人帳戶使用之理，是被
    告丁○○對於不法犯罪集團成員可能將其所申請之帳戶用來
    作為詐欺或恐嚇取財等財產犯罪之非法用途上，應有所預見
    ，且不違背其本意，其竟仍提供帳戶資料予不法犯罪集團成
    員使用，足見不法犯罪集團成員將被告之帳戶資料用來作為
    恐嚇取財之用，為其所容認及允許。另查銀行帳戶可供款項
    之存匯、提領，係一般人均可輕易申請開設，並無任何資格
    條件之限制，且金融存款帳戶，事關存戶個人財產權益之保
    障，其與存戶印鑑章、提款卡結合，專屬性、私密性更形提
    高；除非本人或與本人具密切關係之人，難認有何理由可自
    由流通使用該存摺、印章；一般人亦均有應妥為保管存摺及
    提款卡，以防止存摺及提款卡被他人冒用之認識，縱有特殊
    情況偶有將存摺、提款卡交付他人之需，亦必深入瞭解其用
    途後始行提供使用，實乃吾人日常生活經驗與事理；且存摺
    、提款卡等有關個人財產、身分之物品，如淪落不明人士手
    中，極易被利用為與財產犯罪有關之犯罪工具；而與他人於
    身分上不具密切關係之人，竟要求他人提供帳戶以為使用，
    此等行為，客觀上已屬可疑，且顯係供為某非正當資金進出
    使用，而隱瞞其流程及行為人身分曝光之不法意圖亦可預見
    ；若此之社會現實，恆係一般人本於日常生活經驗即可體察
    ，況本件被告前於九十五年間，即曾因提供個人金融帳戶資
    料予他人使用之幫助詐欺取財案件，經法院判刑確定，已如
    前述，其對此自更難諉為不知，是被告提供其所開設之前揭
    兆豐商銀帳戶資料時，應有幫助他人犯恐嚇取財罪之不確定
    故意甚明。
  (五)綜上所述，被告丁○○所辯，無非事後脫飾卸責之語，不足
    採認。是本件事證已臻明確，被告之幫助恐嚇取財犯行已洵
    堪認定。
三、核被告丁○○所為：
  (一)查前開真實姓名、年籍均不詳之成年男子所屬不法犯罪集團
    成員，基於意圖為自己不法所有之犯意聯絡，以上述之方式
    ，先後撥打電話予被害人丙○○與甲○○，並致使被害人丙○○及甲○○均心生畏懼，因而交付本人之財物，該名不詳
    姓名、年籍之成年男子所屬不法犯罪集團成員所為，應皆係
    犯刑法第三百四十六條第一項之恐嚇取財罪。
  (二)被告丁○○提供其所開設之兆豐商銀帳戶之金融卡與密碼資
    料予前揭不詳姓名、年籍之成年男子所屬不法犯罪集團成員
    ，以之為恐嚇取財所用，係基於幫助他人犯恐嚇取財犯行之
    不確定故意，且所為屬恐嚇取財罪之構成要件以外之行為，
    核其所為則係犯刑法第三十條第一項、第三百四十六條第一
    項之幫助恐嚇取財罪。
  (三)另按刑法第三百四十六條第一項之恐嚇取財罪，與同法第三
    百三十九條第一項之詐欺取財罪，二者之區別，在於前者係
    施用使人心生畏怖之恐嚇手段，致被害人心生畏懼，明知不
    應交付財物而交付，後者則係施用詐術手段，使人陷於錯誤
    ，誤信為應交付財物而交付；惟上開之恐嚇手段，常以虛假
    之事實為內容，故有時亦不免含有詐欺之性質，倘含有詐欺
    性之恐嚇取財行為，足使人心生畏懼時，自應僅論以高度之
    恐嚇取財罪，殊無再適用詐欺取財罪之餘地（最高法院八十
    四年度台上字第一九九三號判決要旨參照）。本件前開真實
    姓名、年籍均不詳之成年男子所屬犯罪集團成員以電話聯繫
    被害人丙○○與甲○○，並以「擄車勒贖」之事恐嚇之，致
    使被害人丙○○及甲○○均因而心生畏懼，依指示分別將一
    萬五千元與二萬元匯入被告所開設之前揭兆豐商銀帳戶內，
    此犯行核應係犯刑法第三百四十六條第一項之恐嚇取財罪，
    則被告所為亦應係犯刑法第三十條第一項、第三百四十六條
    第一項之幫助恐嚇取財罪。檢察官於起訴書雖誤認被告係犯
    刑法第三十條第一項、第三百三十九條第一項之幫助詐欺取
    財罪嫌云云；然起訴之基本事實既屬同一，本院自應予以審
    理，並於告知曉諭被告後（見本院卷第一八頁反面），變更
    檢察官之起訴法條。
  (四)被告丁○○幫助前揭不詳姓名、年籍之成年男子所屬不法犯
    罪集團成員犯恐嚇取財罪，為幫助犯，應依刑法第三十條第
    二項之規定減輕其刑。
  (五)被告丁○○以一交付行為，幫助上揭不詳姓名、年籍之成年
    男子所屬不法犯罪集團成員先後對被害人丙○○、甲○○為
    恐嚇取財之犯行，被告以一行為觸犯二次幫助恐嚇取財罪名
    ，構成同種想像競合犯，依刑法第五十五條之規定，應從重
    以情節較重之對被害人丙○○所為之該次幫助恐嚇取財犯行
    論以一罪。
  (六)另被告丁○○有前述犯罪事實欄所載之受有期徒刑宣告及執
    行完畢之情形，此有臺灣高等法院被告前案紀錄表在卷可查
    ，其於有期徒刑執行完畢後，五年以內故意再犯本件有期徒
    刑以上之罪，為累犯，應依刑法第四十七條第一項之規定予
    以加重其刑，並予先加重後減輕之。
四、爰審酌被告丁○○之素行，其明知所提供之金融機構帳戶資
    料將有可能遭人供作財產犯罪之工具，竟仍執意將該等帳戶
    資料交付予不法份子使用，非惟幫助不法犯罪集團成員者遂
    行其財產犯罪之目的，同時使該等不法份子得以隱匿其真實
    身分，減少遭查獲之風險，愈使其肆無忌憚，助長犯罪之猖
    獗，破壞社會秩序甚鉅；惟衡酌本件被害人丙○○與甲○○
    遭恐嚇取財而匯入被告所開設前述兆豐商銀帳戶內之金額合
    計僅三萬五千元，金額尚非至鉅，但被告犯後飾詞否認犯罪
    ，缺乏對自己犯行悔悟之具體表現之犯罪後態度等一切情狀
    ，量處如主文所示之刑，並諭知易科罰金之折算標準。
五、至被告丁○○所提供其申設之前開兆豐商銀帳戶之金融卡，
    雖係被告所有並供其違犯本件犯罪所用之物，但並未據扣案
    ，又無證據證明該等物件仍屬存在，為免滋生日後執行困難
    ，爰不併予諭知沒收。再被告本件犯罪之型態為幫助他人犯
    恐嚇取財罪，因恐嚇取財之正犯是否屬於共同正犯，與被告
    應成立之罪名、刑責均無涉，為免累贅，爰不於主文欄諭知
    被告幫助「共同」恐嚇取財，均附此說明之。
據上論斷，依刑事訴訟法第二百九十九條第一項前段、第三百條
，刑法第三十條第一項前段、第二項、第三百四十六條第一項、
第五十五條、第四十七條第一項、第四十一條第一項前段，刑法
施行法第一條之一第一項、第二項前段，判決如主文。
本案經檢察官乙○○到庭執行職務。
中    華    民    國    98    年    1     月    23    日
                  刑事第三庭  審判長法  官  周瑞芬
                                    法  官  李慧瑜
                                    法  官  陳思成
以上正本證明與原本無異。
如不服本判決應於收受判決後10日內向本院提出上訴書狀，並應
敘述具體理由；其未敘述上訴理由者，應於上訴期間屆滿後20日
內向本院補提理由書（均須按他造當事人之人數附繕本）「切勿
逕送上級法院」。
                                    書記官  吳詩琳
中    華    民    國    98    年    1     月    23    日
附錄論罪科刑法條
刑法第三百四十六條第一項：
意圖為自己或第三人不法之所有，以恐嚇使人將本人或第三人之
物交付者，處六月以上五年以下有期徒刑，得併科一千元以下罰
金。
附表：
┌──┬──────┬───┬─────────┬────────┬───────┬───┐
│編號│  匯款時間  │被害人│匯款金額（新臺幣）│匯入被告之金融機│   恐嚇手法   │備  註│
│    │            │      │                  │構帳戶          │              │      │
├──┼──────┼───┼─────────┼────────┼───────┼───┤
│ 一 │97年5月9日12│丙○○│20000元           │兆豐國際商業銀行│恫嚇稱：須依指│      │
│    │時許        │      │                  │沙鹿分行（帳號：│示將匯款匯入  │      │
│    │            │      │                  │00000000000號） │所指定之帳戶內│      │
│    │            │      │                  │                │，否則車輛將不│      │
│    │            │      │                  │                │予返還等語    │      │
├──┼──────┼───┼─────────┼────────┼───────┼───┤
│ 二 │97年5月9日13│甲○○│15000元           │同上            │同上          │      │
│    │時25分許    │      │                  │                │              │      │
└──┴──────┴───┴─────────┴────────┴───────┴───┘


司法院資訊處製作；財團法人民間司法改革基金會備份。
